【裁判字號】    97,台上,1115
【裁判日期】    970320
【裁判案由】    違反公職人員選舉罷免法
【裁判全文】
最高法院刑事判決            九十七年度台上字第一一一五號
上  訴  人  甲 ○ ○
選任辯護人  余 淑 杏律師
            羅 詩 蘋律師
            莊 佳 樺律師
上  訴  人  乙 ○ ○
選任辯護人  吳 臾 夢律師
            李 永 然律師
上  訴  人  丙○○○
                      弄3號
            丁 ○ ○
                      樓
共      同
選任辯護人  徐 鈴 茱律師
            黃 介 南律師
上列上訴人等因違反公職人員選舉罷免法案件，不服台灣高等法
院中華民國九十六年八月八日第二審判決（九十五年度選上訴字
第九五號，起訴案號：台灣板橋地方法院檢察署九十五年度選偵
字第八四、八八、八九號），提起上訴，本院判決如下：
    主  文
原判決撤銷，發回台灣高等法院。
    理  由
本件原判決撤銷第一審關於上訴人甲○○、丙○○○、丁○○部
分之判決，改判依想像競合犯從一重仍論處甲○○共同對於有投
票權之人，交付賄賂，而約其投票權為一定之行使（累犯）罪刑
，及各論處丙○○○、丁○○幫助對於有投票權之人，交付賄賂
，而約其投票權為一定之行使（均諭知緩刑五年）罪刑；另維持
第一審關於論處上訴人乙○○共同對於有投票權之人，交付賄賂
，而約其投票權為一定之行使罪刑部分之判決，駁回乙○○在第
二審之上訴。固非無見。
惟查：(一)、科刑之判決書，須將認定之事實於事實欄內詳為記載
，然後於理由內說明其所憑之依據及認定之理由，使事實與理由
兩相一致，方為適法；倘理由已加說明，而事實無此記載，則理
由之說明失所依據，其判決為當然違背法令。原判決理由說明本
件自共犯陳雪芬（業經判刑確定）住處扣得新台幣（下同）十三
萬四千四百元中之十萬元，係預備用以行求期約投票或交付之賄
賂，不問屬於犯人與否，均應依民國九十六年十一月七日修正公
布前之公職人員選舉罷免法（下稱修正前公職人員選舉罷免法）
第九十條之一第三項規定宣告沒收（見原判決第十一頁第一行至
第四行、第十一頁末行至第十二頁第三行），但事實欄則僅記載
：「於陳雪芬之住處，查獲現金十三萬四千四百元……等物」（
見原判決第三頁第二十六行），對上開經查獲之十三萬四千四百
元現金其中之十萬元如何之係預備用以行求期約投票或交付之賄
賂等情，並未明白認定，詳細記載，其理由之上開說明已失所依
據，自屬違背法令。(二)、有罪判決書之犯罪事實欄，應翔實明確
記載符合犯罪構成要件之具體社會事實，始足為適用法律之依據
。而共同正犯在其犯意聯絡範圍內，各自分擔犯罪行為之一部，
相互利用他人之行為，以達其犯罪之目的者，即應對全部行為所
發生之結果，共同負責；又刑法上之幫助犯，係指以幫助之意思
，對於正犯資以助力，而未參與實行犯罪構成要件之行為者而言
，且幫助犯以正犯已經實行犯罪為構成要件，故幫助犯無獨立性
，如無他人犯罪行為之存在，幫助犯即無由成立。原判決事實欄
引用附表為其事實之一部，而於附表編號３記載：林淑麗（亦經
判刑確定）自行接洽而委由詹蕭春完交付賄賂予陸林春美，並買
得四張選票等情。依此事實，似認詹蕭春完有為林淑麗之投票賄
選犯行分擔部分行為，但事實欄就詹蕭春完上開行為與林淑麗及
其餘正犯是否具有犯意聯絡及行為分擔之共同正犯關係，卻未詳
予認定記載；另原判決論處丙○○○幫助對於有投票權之人，交
付賄賂，而約其投票權為一定之行使罪刑，於事實欄僅簡略記載
：「林淑麗復於九十五年六月上旬某日，自知情且基於幫助犯意
之丙○○○處，取得『台北縣第十五屆縣長、第八屆市長、第十
六屆縣議員第０四六三投票所（中和市興南里）選舉人名冊』一
本，作為買票參考之用」等情（見原判決第三頁第十一行至第十
五行），而就林淑麗於取得該選舉人名冊後如何以之作為買票參
考？有無依該名冊所載向選舉人賄選？究已向該名冊上所載何人
賄選？等攸關丙○○○有無對林淑麗之投票賄選犯行資以助力而
得成立幫助犯之事實，則悉未明確認定，翔實記載，亦難資為判
斷本件適用法令當否之依據。(三)、預備或用以行求期約或交付之
賄賂，不問屬於犯人與否，依修正前公職人員選舉罷免法第九十
條之一第三項規定，均應予以沒收之，係採義務沒收主義，法院
並無自由裁量之職權，且不以當場搜獲扣押者為限。原判決事實
認定：林淑麗自陳雪芬處取得十萬元之買票經費後，即多次以每
票五百元之代價，自行交付或委由張天成（已判刑確定）、甲○
○、詹蕭春完等交付賄款予如其附表所示之人及其他不詳人士，
計為乙○○交付約八萬餘元之賄款等情。倘若無訛，林淑麗收受
買票之經費十萬元後，似僅交付其中八萬餘元予有投票權人，尚
餘一萬餘元，原判決就林淑麗其餘預備用以行求期約或交付賄賂
之該一萬餘元，未依上開規定宣告沒收，復未說明不予沒收之理
由，難認為適法。(四)、原判決理由以乙○○於偵查中供稱：「我
是相信陳雪芬，錢她要如何花，我都同意」、「（她把錢拿去買
票，也沒有違反你的意思？）看她要做什麼，我都同意」、「（
是否承認共同行賄興南里的選民？）陳雪芬要做什麼事情我都同
意」、「（檢察官再向你確認一次，上一個提問是《是否承認共
同行賄興南里的選民》，你的回答是《陳雪芬要做什麼事情我都
同意》，是否正確？）是」等語，據謂乙○○上開回答已符合自
白之規定，應依修正前公職人員選舉罷免法第九十條之一第五項
前段規定，予以減輕其刑（見原判決第九頁第六行至第十九行）
。但依卷附筆錄之記載，上開供述似係邱振順所為（見偵查卷第
一二六頁、第一二七頁），而非乙○○之供詞。實情為何？關涉
乙○○是否於偵查中自白，有無上開減輕其刑規定之適用，原審
未予查明，致其理由之上開論述，與卷內資料不相符合，有證據
上理由矛盾之違法。(五)、原判決依憑丁○○於第一審及證人陳雪
芬於偵查、第一審中之陳述，說明丁○○既為乙○○之助選員，
竟於邱振順交付二十萬元買票賄款予陳雪芬時，唯恐陳雪芬收取
、保管該筆賄款發生差池，遂護送陳雪芬取款，丁○○應有幫助
投票賄選之故意。然依卷存資料，丁○○始終否認有幫助投票賄
選犯行，辯陳其於九十五年五月間某日係陪同妻子陳雪芬到邱振
順住處泡茶聊天等語。陳雪芬於偵查及第一審時亦僅證稱：「（
邱正順《應係邱振順之誤》如何跟你說的？）他拿二十萬元給我
，要我把錢拿回去，用這些錢去替乙○○買票。他說叫林淑麗直
接來跟我拿錢去買票」、「（你在邱振順拿錢當天，妳先生丁○
○是否知道拿錢要交給林淑麗買票？）我們都在現場，我先生也
有聽到我們談話的內容，他知道我拿錢給林淑麗是要幫乙○○買
票」、「（你們在場的時候，有沒有討論買票的事情？）沒有，
邱振順直接拿錢給我，因為有講叫我拿錢給林淑麗買票，所以現
場的人都有聽到，但是其他人沒有說什麼話」等語（見偵查卷第
一０五頁；第一審卷第二宗第六十六頁）。原判決復認查無積極
證據足資證明丁○○對於乙○○等人之投票賄選犯行，有何犯意
聯絡或行為分擔（見原判決第十四頁第十一行、第十二行）。如
均不虛，依陳雪芬上開所證內容，似僅能證明丁○○於邱振順交
二十萬元給陳雪芬時在場，及其知悉該款項係為乙○○買票之經
費，惟能否據此逕認丁○○係因唯恐陳雪芬於收取、保管該筆賄
款時發生差池，基於幫助賄選之犯意而護送、陪同陳雪芬前往邱
振順住處取款？仍值詳酌。實情為何？為明真相，且此攸關丁○
○是否成立本件幫助投票賄選犯行，於其利益有重大關係，自應
予以根究明白，並於理由內為必要說明，乃原審未予究明，遽行
判決，尚嫌速斷而難昭折服。(六)、被告或共犯之自白，不得作為
有罪判決之唯一證據，仍應調查其他必要之證據，以察其是否與
事實相符，刑事訴訟法第一百五十六條第二項定有明文。立法目
的乃欲以補強證據擔保自白之真實性；亦即以補強證據之存在，
藉之限制自白在證據上之價值。而所謂補強證據，則指除該自白
本身外，其他足資以證明自白之犯罪事實確具有相當程度真實性
之證據而言；雖其所補強者，非以事實之全部為必要，但亦須因
補強證據與自白之相互利用，而足使犯罪事實獲得確信者，始足
當之。原判決附表編號２及５認定林淑麗自行或委由甲○○接洽
並交付賄賂予廖呂碧玉、湛桂春，而各買得一張及三張選票等情
，除前揭選舉人名冊及林淑麗自行製作之行賄名冊、行受賄人員
一覽表名冊外，似以甲○○及共同正犯林淑麗之自白為其論據（
見原判決第七頁第五行至第十三行）。惟選舉人名冊僅能證明該
名冊所載之人於該次選舉有投票權而已，前開行賄名冊及行受賄
人員一覽表名冊，性質上仍屬林淑麗之自白，而證人廖呂碧玉、
湛桂春於警詢及偵查中又均已否認甲○○、林淑麗曾向其等賄選
（見選他字第二三八號卷第三九一頁、第三九二頁、第三九七頁
、第四一一頁、第四一六頁）。則甲○○及林淑麗自白其等有為
乙○○向廖呂碧玉、湛桂春賄選乙情，究竟有何補強證據資以佐
證其等此部分之自白與事實相符，原判決未詳加調查說明，遽以
甲○○、林淑麗之自白認定甲○○亦共同犯有此部分犯行，並有
未當。以上或係乙○○、甲○○、丙○○○、丁○○之上訴意旨
所指摘，或為本院得依職權調查之事項，應認原判決有撤銷發回
更審之原因。原判決認為甲○○有想像競合犯裁判上一罪關係之
投票受賄罪及理由說明丙○○○不另為無罪諭知部分，基於審判
不可分原則，併予發回。又公職人員選舉罷免法已於九十六年十
一月七日修正公布，並自同年月九日施行，更審時應注意及之，
併此敘明。
據上論結，應依刑事訴訟法第三百九十七條、第四百零一條，判
決如主文。
中    華    民    國  九十七  年    三    月   二十   日
                      最高法院刑事第八庭
                          審判長法官  謝  俊  雄
                                法官  陳  世  雄
                                法官  吳  信  銘
                                法官  徐  文  亮
                                法官  李  伯  道
      本件正本證明與原本無異
                                      書  記  官
中    華    民    國  九十七  年    三    月  二十五  日
                                                      Ｑ


司法院資訊處製作；財團法人民間司法改革基金會備份。
